【裁判字號】    96,交訴,173
【裁判日期】    970229
【裁判案由】    公共危險等
【裁判全文】
臺灣板橋地方法院刑事判決             96年度交訴字第173號
公  訴  人  臺灣板橋地方法院檢察署檢察官
被      告  乙○○
上列被告因公共危險等案件，經檢察官提起公訴（九十六年度偵
字第二○○三五號），本院判決如下：
    主  文
一乙○○服用酒類，不能安全駕駛動力交通工具而駕駛，處拘役
  伍拾玖日，如易科罰金，以新臺幣壹仟元折算壹日。
二乙○○從事業務之人，因業務上之過失致人於死，處有期徒刑
  陸月，如易科罰金，以新臺幣壹仟元折算壹日。
三乙○○被訴肇事逃逸之公共危險部分無罪。
    事  實
一乙○○係亞昇交通公司（下稱為亞昇公司）僱用之司機，平日
  以駕駛營業半聯結車載運挖土機等機具為其工作內容，係從事
  駕駛業務之人。其於民國九十六年五月八日二十一時三十分許
  ，在臺北縣林口鄉○○○路邊攤飲用臺灣啤酒等酒類後，已達
  不能安全駕駛動力交通工具之狀態，竟不顧公眾之安危，仍於
  同日稍晚某時自該路邊攤出發，駕駛亞昇公司所有之車牌號碼
  為九四五─ＡＪ號之營業半聯結車，沿臺北縣泰山鄉○○路○
  段往桃園方向行駛。於同日二十二時四十二分許，行經臺北縣
  泰山鄉○○路與中央路交岔路口，欲右轉進入中央路時，原應
  注意服用酒類而不能安全駕駛動力交通工具時，不應駕駛車輛
  ，且駕駛汽車應依照道路交通標誌指示，而該中央路路口設有
  「禁止十五噸以上大貨車及聯結車進入」之道路交通標誌，又
  轉彎時亦應注意在轉彎路徑之內側預留足夠空間以免撞及其他
  用路人或路旁物品，而依當時情形亦無不能注意之情事，竟疏
  未注意，冒然違規右轉駛入中央路，致其營業半聯結車右側車
  身撞擊同向右側適騎乘腳踏車行經該處之PHAM VAN BAU（越南
  國人，中文姓名為范文寶）所騎乘之腳踏車，導致PHAM VAN
  BAU 人、車倒地，遭該營業半聯結車右輪碾過腦部、胸腹部而
  顱首破裂及胸腹碾壓致神經性休克當場死亡。吳榮廷因不知肇
  事而駕車續往中央路方向行駛，並將該營業半聯結車駛至中央
  路五巷四六號活動中心前、新明村巡守隊旁之空地停置，隨即
  返回臺北縣泰山鄉○○路五巷十七弄二六之一號住處。嗣經警
  接獲報案，乃循線至乙○○上開住處將其查獲到案，並於同日
  二十三時四十一分許，測得其呼氣酒精濃度高達每公升零點九
  三毫克，因而查悉上情。
二案經臺北縣政府警察局新莊分局移送臺灣板橋地方法院檢察署
  檢察官偵查起訴。
    理  由
一有罪部分：
  (一)犯罪事實之認定：
    1.訊之被告乙○○對於上揭酒後駕車及過失致人於死之事實
      ，均自白不諱在卷，並有道路交通事故當事人酒精測定紀
      錄表乙份、刑法第一百八十五條之三案件測試觀察紀錄表
      、道路交通事故調查報告表、道路交通事故現場圖、拍攝
      現場及肇事車輛之相片等在卷可資佐證，復與證人即被告
      配偶陳羿伶於警詢中及其子甲○○於本院審理中之供述合
      致，堪認被告上開自白應與事實相符。又被害人PHAM VAN
      BAU 因本件車禍而人車倒地後，因顱首破裂及胸腹碾壓致
      神經性休克當場死亡，此經臺灣板橋地方法院檢察署檢察
      官督同法醫師相驗屬實，並製有相驗筆錄、相驗屍體證明
      書、驗斷書及被害人相驗照片可考。
    2.按「汽車駕駛人有左列情形之一者，不得駕車：二飲用酒
      類或其他類似物後其吐氣所含酒精濃度超過每公升零點二
      五毫克或血液中酒精濃度超過百分之零點零五以上者。」
      、「駕駛人駕駛汽車，應遵守道路交通標誌、標線、號誌
      之指示，並服從交通指揮人員之指揮。」，道路交通安全
      規則第一百十四條第二款、第九十條別規定甚明，被告駕
      車行駛自應盡上開注意義務；又車輛轉彎時，外側前、後
      輪軌跡並不會在同一條線上，在前進轉彎之情況，後輪會
      向內側偏移（偏移的距離稱之為「內輪差」），故轉彎時
      亦應注意在轉彎路徑之內側預留足夠空間以免撞及其他用
      路人或路旁物品。而依附卷之交通事故調查報告表所載及
      現場相片所示，本件肇事時為晴天，雖係夜間但有照明，
      路況良好，路面並無障礙或缺陷，視距亦屬良好，故肇事
      之時被告應無不能注意之情事。乃被告明知自己酒後因受
      酒精影響注意力不集中，已不能安全駕駛動力交通工具，
      竟仍率爾駕駛，且違反道路交通標誌之指示駛入中央路，
      復因而無法妥適操控車輛，而於轉彎之時疏未保持足夠之
      安全空間即冒然右轉進入，致因與被害人距離不足發生撞
      擊，並因此造成被害人死亡之結果，足認其就本件被害人
      之死亡結果為有過失，並具有相當因果關係，臺灣省臺北
      縣區車輛行車事故鑑定委員會北縣鑑字第九六○七三三號
      鑑定意見書亦同此認定。
    3.綜上所述，本件事證明確，被告如事實欄所載之犯罪事實
      已堪認定，應予依法論科。
  (二)論罪科刑之法律適用：
    1.按被告行為後，刑法第一百八十五條之三所定服用酒類不
      能安全駕駛動力交通工具而駕駛之公共危險罪，於九十七
      年一月二日經總統公布修正，其修正係將法定刑中之罰金
      刑，由原先之罰金銀元三萬元（合新臺幣九萬元）提高為
      新臺幣十五萬元，並由選科改為得選科或併科，餘則未有
      變動，是經比較上開修正前後之規定，修正後之規定顯因
      法定罰金刑較高而無較為有利行為人之情形，應依刑法第
      二條第一項前段之規定，適用行為時之法律即修正前刑法
      第一百八十五條之三服用酒類不能安全駕駛動力交通工具
      而駕駛之公共危險罪論處。核被告乙○○其所為，係犯修
      正前刑法第一百八十五條之三服用酒類不能安全駕駛動力
      交通工具而駕駛之公共危險罪，及刑法第二百七十六條第
      二項之業務過失致人於死。其所犯上開公共危險罪及業務
      過失致人於死罪二罪間，犯意各別，行為互殊，罪名有異
      ，應予分論併罰。被告酒醉駕車，因而致人死亡，所犯業
      務過失致人於死罪應依道路交通管理處罰條例第八十六條
      第一項規定加重其刑。
    2.爰審酌被告除前曾因偽造文書案件經諭知緩刑，且緩刑期
      滿未經撤銷外，別無其他犯罪科刑紀錄，有臺灣高等法院
      被告全國前案紀錄表乙份在卷可佐，並有正當職業，素行
      非劣，教育程度為高級中學畢業（參警詢筆錄教育程度欄
      ），而酒後駕車之危害及酒後不應駕車之觀念，已透過學
      校教育、政令宣導及各類媒體廣為介紹傳達各界週知多年
      ，被告對於酒後不能駕車，及酒醉駕車之危險性，應有相
      當之認識，詎其明知飲酒後，不能安全駕駛，猶駕車上路
      ，顯心存僥倖，並乏尊重其他用路人生命、財產安全之觀
      念，甚為可訾，並其行為所造成之被害人死亡之結果，及
      在偵審中尚能坦認犯行，並與被害人成立民事上和解，有
      收據及存摺影本在卷可稽，犯罪後態度尚稱良好等一切情
      狀，分別量處如主文所示之刑及諭知易科罰金之折算標準
      ，以資儆懲。
二無罪部分：
  (一)公訴意旨略以：被告吳榮廷肇事後，明知其駕駛動力交通工
    具肇事，已致人死亡，竟基於肇事逃逸之犯意，未下車察看
    及採取救護或其他必要措施，並向警察機關報告，反而逕行
    駕車續往中央路方向行駛逃離現場，並將該營業半聯結車駛
    至中央路五巷四六號活動中心前、新明村巡守隊旁之空地停
    置，隨即返回臺北縣泰山鄉○○路五巷十七弄二六之一號住
    處，經警接獲報案，乃循線至乙○○上開住處將其查獲到案
    等情，因認被告另涉犯刑法第一百八十五條之四肇事逃逸之
    公共危險罪嫌。
  (二)按犯罪事實應依證據認定之，無證據不得認定犯罪事實，刑
    事訴訟法第一百五十四條第二項定有明文。次按認定犯罪事
    實所憑之證據，雖不以直接證據為限，間接證據亦包括在內
    ，然而無論直接或間接證據，其為訴訟上之證明，須於通常
    一般之人均不致有所懷疑，而得確信其為真實之程度者，始
    得據為有罪之認定，倘其證明尚未達到此一程度，而有合理
    之懷疑存在時，事實審法院在心證上無從為有罪之確信，自
    應為無罪之判決，最高法院七十六年度台上字第四九八六號
    判例意旨亦可資參照。又行為非出於故意或過失者，不罰。
    過失行為之處罰，以有特別規定者為限，刑法第十二條定有
    明文，故第一百八十五條之四駕駛動力交通工具肇事，致人
    死傷而逃逸罪，行為人之駕車肇事致人死傷雖非出於故意，
    但仍須知悉肇事致人死傷之事實，猶予逃逸，始足當之。若
    行為人不知其已肇事並致人死傷，縱未停車查看檢視並為必
    要處置即逕為駕車駛離，亦與本罪之構成要件不合。
  (三)公訴人認被告涉有上開犯嫌，無非係以被告肇事後未下車查
    看即駛離之客觀事實，為其論據。訊之被告乙○○固坦認肇
    事後未下車查看即為駛離之客觀事實，惟堅詞否認有何肇事
    逃逸之犯行，辯以當時未覺任何異狀，並不知與被害人腳踏
    車發生擦撞情形之發生，直至警到伊住處告知後始悉其事等
    語。
  (四)經查：
    1.被告乙○○駕駛上開車輛擦撞被害人PHAM VAN BAU之腳踏
      車，致被害人人車倒地致死後，被告並未停車檢視或為其
      他必要之處置即逕行駛離乙節，為被告所是認在卷，核與
      證人之甲○○之證述合致，是以本件被告是否犯有刑法第
      一百八十五條之四肇事逃逸之公共危險罪嫌，其關鍵端在
      其當時是否已知悉肇事情形之發生而仍決意逕自駕車駛離
      ，亦即其主觀上是否具有故意。
    2.本件被害人係受被告所駕車輛撞及而倒地致死，已如前述
      ，是以被告似不無可因擦撞時之震動、聲響而知悉肇事發
      生之可能。惟：
      (1)證人即當時亦在被告車上且坐在被告右側之甲○○，到
        庭證述其與被告酒後駕車返家，途中並未注意到有與人
        擦撞或其他狀況，而警察到伊住處表示被告撞到人時，
        被告尚向警察表示不可能吧等語（參本院審判筆錄第五
        頁）。又證人即最早到達案發現場並立即循路追查而發
        現被告車輛，並旋即趕至被告住處之明志派出所副所長
        丙○○亦證稱：「‧‧‧線上警員跟我說有民眾說是一
        個拖曳車撞到一個騎腳踏車的路人，我到現場時被害人
        已經死亡了，屍體仍然在現場，處理警員跟我說拖曳車
        是往中央路五巷裡面進去，因為中央路五巷是小巷子，
        拖曳車無法迴轉，所以我們研判車子還在附近，我們就
        在附近沿路找，後來我們在中央路五巷活動中心前面的
        廣場看到一部拖曳車，廣場前停著一部拖曳車還有其他
        小客車，那部拖曳車停得好好的，我們看到拖曳車的右
        側包括輪胎、車底都沾有血跡，後輪上的血跡較多，刮
        擦痕不清楚，血跡較明顯。因為我知道這部車子是泰山
        鄉村長的兒子開的車子‧‧‧我確認被告在家後就自己
        先過去，被告家離停車地點約一百公尺。我到他家後是
        被告的太太來開門，當時被告跟他小孩甲○○人都在客
        廳，被告從外表上看得出來有點酒醉，他講話不清楚，
        走路也有點搖晃，他兒子狀況比較好‧‧‧我到了之後
        就問被告是否有撞到人，被告當時說沒有，他還說要是
        有撞到人的話他會負責。我問被告是否有撞到人時，他
        很訝異‧‧‧當時我先帶被告到他們的停車場那邊，他
        看到車上的血跡後，就說他確實有撞到人，他會負責任
        ，後來我們就將乙○○帶回派出所。在這過程中乙○○
        沒有承認他一開始知道他撞到人，是我們帶他到停車場
        看到血跡他才知道有撞到人。我是到乙○○家中問他說
        車子是誰開的，他說是他開的，他太太也說這部車子是
        乙○○在開的，他兒子當副手。」、「（問：你當時是
        否有問被告的兒子知不知道發生車禍的事情？）我當時
        有問，他兒子說不曉得。」等語（參本院審判筆錄第六
        頁、第七頁），其內容亦與證人甲○○之證述相符。則
        由上開證人之證述，顯見被告在肇事後仍係返回在附近
        之家中，並無躲藏他處、刻意隱蔽所駕車輛或沖洗其車
        輛所留血跡、擦痕之情形。然苟被告當時確實知悉肇事
        之事實而有逃逸之主觀犯意，衡情當無直接返回距案發
        地點不遠之自己住處，或將其肇事車輛不加掩飾而停放
        在距住處約一百公尺公共場所之理。是被告當時是否確
        已知悉自己駕車撞及被害人，容非毫無可疑。
      (2)再者，被告車輛於肇事當時固與被害人之腳踏車因撞擊
        而有接觸，惟依卷附勘察相片所示，被告所駕車輛與告
        訴人腳踏車發生擦撞後，在被告車輛車頭右側車輛留有
        擦抹痕跡、車頭右側車輪後檔泥板側邊有紅色轉移痕跡
        與刮擦痕、拖板車體右前車輪側邊有擦抹痕跡、拖板車
        體右側車身上之灰塵有刮擦痕跡、拖板車體右後輪有擦
        抹痕跡，而血跡則出現在拖板車體右側。觀之上開相片
        ，該等擦抹痕及刮擦痕均甚為淺微，車體鈑金亦未見有
        內凹之狀況，足見本件肇事當時擦撞之力道非鉅；而由
        血跡及其噴濺位置觀之，被害人應係遭該車拖板車體之
        右輪所輾壓致死，則由被告所駕係屬具有車頭與拖板車
        體兩截車身之營業半聯結車以觀，案發當時在車頭駕駛
        座之被告對於該車後方之碰撞感受，本即較駕駛一般車
        輛之駕駛人為不敏銳，而上開因擦撞所產生之擦抹痕及
        刮擦痕既甚淺微，顯見當時碰撞力道非大，而被害人又
        係遭後方拖板車體之車輪輾壓，則因此所產生之晃動及
        聲響，諒亦非鉅，自亦難認在前端車頭之被告確可因擦
        撞時產生巨大之震動或聲響而知悉肇事情形。
      (3)按行為人是否具有故意過失之主觀犯罪構成要件，係存
        在於行為人內心之狀態，在其否認之情形下，法院僅能
        依客觀存在之各項情狀資以判斷。本件被告所駕車輛係
        營業半聯結車，在擦撞力道並非巨大之情形下，被告是
        否確可得悉擦撞情形之發生，容非無疑。參諸被告肇事
        後仍正常駛回在案發地點附近之住處停放，又無將擦痕
        或血跡擦抹掩飾以湮滅證據等情相互以參，被告並無明
        顯積極卸責匿飾之情況，佐以證人吳佑證述行車途中並
        未察覺異狀之證述，則被告所稱當時並不知擦撞腳踏車
        而發生肇事之置辯，似亦非毫無可採。此外，復查無其
        他積極證據，足資證明被告當時確係在已知悉肇事之情
        形下，而仍決意率為駕車駛離，揆諸前開之說明，就公
        訴人指訴被告所涉肇事逃逸之公共危險罪嫌部分，本院
        在心證上無從為被告主觀上確具故意之認定而獲致其為
        有罪之確信，是被告此部分之犯罪尚屬不能證明，應依
        法為無罪之諭知。
據上論結，應依刑事訴訟法第二百九十九條第一項前段、第三百
零一條一項，道路交通管理處罰條例第八十六條第一項、刑法第
二條第一項前段、第二百七十六條二項、第四十一條第一項前段
，修正前刑法第一百八十五條之三，刑法施行法第一條之一第一
項、第二項前段，判決如主文。
本案經檢察官陳伯均到庭執行職務。
中    華    民    國    97    年    2     月    29    日
                    交通法庭  審判長法  官  侯志融
                                    法  官  歐陽漢菁
                                    法  官  楊博欽
以上正本證明與原本無異
如不服本判決應於送達後十日內向本院提出上訴狀
                                    書記官  李慈容
中    華    民    國    97    年    2     月    29    日
附錄本案論罪科刑法條全文：
修正前中華民國刑法第一百八十五條之三：
  服用毒品、麻醉藥品、酒類或其他相類之物，不能安全駕駛動
  力交通工具而駕駛者，處一年以下有期徒刑、拘役或三萬元以
  下罰金。
中華民國刑法第二百七十六條
  因過失致人於死者，處二年以下有期徒刑、拘役或二千元以下
  罰金。
  從事業務之人，因業務上之過失犯前項之罪者，處五年以下有
  期徒刑或拘役，得併科三千元以下罰金。


司法院資訊處製作；財團法人民間司法改革基金會備份。
